ACORDAO-COMPLETO-2517538

ACÓRDÃO 3798/2022 ATA 25/2022 - SEGUNDA CÂMARA

VISTOS, relatados e discutidos estes autos de tomada de contas especial instaurada pela Caixa Econômica Federal em razão da não comprovação da regular aplicação dos recursos repassados por meio do Contrato de Repasse CR.NR.0257675-82, firmado entre o extinto Ministério das Cidades e o município de Rorainópolis/RR, que tinha por objeto a construção de passeio público em avenidas do município;
ACORDAM os Ministros do Tribunal de Contas da União, reunidos em sessão da Segunda Câmara, ante as razões expostas pelo Relator, em:
9.1. considerar Adilson Soares de Almeida, Diâmetro Comércio e Construção Ltda. - ME e Norte Sul Construções Eireli revéis, para todos os efeitos, dando-se prosseguimento ao processo, nos termos do art. 12, § 3º, da Lei 8.443/1992;
9.2. ¿com fundamento nos arts. 1º, inciso I, 16, inciso II, 18 e 23, inciso II, da Lei 8.443/1992, julgar regulares com ressalva as contas de Carlos James Barro da Silva, dando-lhe quitação;
9.3. com fundamento nos arts. 1º, inciso I, 16, inciso III, alínea "c", e 19, da Lei 8.443/1992, julgar irregulares as contas de Adilson Soares de Almeida e das empresas Diâmetro Comércio e Construção Ltda. - ME e Norte Sul Construções Eireli, condenando-os ao pagamento dos débitos discriminados a seguir, atualizados monetariamente e acrescidos dos juros de mora devidos, calculados desde a data de ocorrência indicada até sua efetiva quitação, na forma da legislação vigente, fixando o prazo de 15 (quinze) dias, a contar do recebimento da notificação, para que seja comprovado, perante este Tribunal, o recolhimento da quantia ao Tesouro Nacional, nos termos do art. 23, inciso III, alínea "a", da referida Lei, c/c o art. 214, inciso III, alínea "a", do Regimento Interno do TCU:
9.3.1. débito de responsabilidade da empresa Diâmetro Comércio e Construção Ltda. - ME:
	Valor original (R$) 
	Data da ocorrência

	74.531,46
	25/08/2010

	68.868,63
	14/01/2011

9.3.2. débito de responsabilidade da empresa Norte Sul Construções Eireli:
	Valor original (R$) 
	Data da ocorrência

	292.098,42
	05/07/2012

9.3.3. débito de responsabilidade solidária de Adilson Soares de Almeida e da empresa Norte Sul Construções Eireli:
	Valor original (R$) 
	Data da ocorrência

	63.711,93
	21/03/2013

9.4. com fundamento no art. 57 da Lei 8.443/1992, aplicar a Adilson Soares de Almeida e às empresas Diâmetro Comércio e Construção Ltda. - ME e Norte Sul Construções Eireli multas individuais nos valores especificados a seguir, atualizados monetariamente desde a data do presente acórdão até a do efetivo recolhimento, se forem pagos após o vencimento, na forma da legislação vigente, fixando o prazo de 15 (quinze) dias, a contar do recebimento da notificação, para que seja comprovado, perante este Tribunal, o recolhimento da quantia ao Tesouro Nacional, nos termos do art. 23, inciso III, alínea "a", da referida Lei, c/c o art. 214, inciso III, alínea "a", do Regimento Interno do TCU;
	Valor da Multa (R$) 
	Responsável

	11.000,00
	Adilson Soares de Almeida

	30.000,00
	Diâmetro Comércio e Construção Ltda. - ME

	65.000,00
	Norte Sul Construções Eireli

9.5. com fundamento no art. 26 da Lei 8.443/1992, autorizar, se requerido, o pagamento das importâncias devidas em até 36 (trinta e seis) parcelas mensais e consecutivas, fixando o prazo de 15 (quinze) dias, a contar do recebimento da notificação, para que seja comprovado, perante este Tribunal, o recolhimento da primeira parcela, e de 30 (trinta) dias, a contar da parcela anterior, para que seja comprovado o recolhimento das demais parcelas, devendo incidir sobre cada valor mensal os devidos acréscimos legais, na forma prevista na legislação vigente, além de alertar que a falta de comprovação do recolhimento de qualquer parcela importará no vencimento antecipado do saldo devedor, nos termos do art. 217 do Regimento Interno do TCU;
9.6. com fundamento no art. 28 da Lei 8.443/1992, autorizar, desde logo, a cobrança judicial das dívidas, caso não atendidas as notificações;
9.7. com fundamento no art. 16, § 3º, da Lei 8.443/1992, c/c art. 209, § 7º, do Regimento Interno do TCU, remeter cópia deste acórdão à Procuradoria da República em Roraima, para adoção das medidas que entender cabíveis;
9.8. encaminhar cópia deste acordão aos responsáveis, à Caixa Econômica Federal e ao Ministério do Desenvolvimento Regional.

Tomada de contas especial instaurada em razão do não aproveitamento da parcela executada do objeto do contrato de repasse firmado para a construção de passeio público em avenidas do município de Rorainópolis/RR.

Segunda Câmara

Ministério do Desenvolvimento Regional; Ministério das Cidades (extinto); Caixa Econômica Federal; Município de Rorainópolis/RR.

3. Responsáveis: Adilson Soares de Almeida (XXX.234.381-XX); Carlos James Barro da Silva (XXX.083.943-XX); Diâmetro Comércio e Construção Ltda. - ME (10.147.072/0001-10); Norte Sul Construções Eireli (11.238.010/0001-86).

13.1. Ministros presentes: Augusto Nardes (na Presidência) e Bruno Dantas (Relator).
13.2. Ministro-Substituto convocado: Marcos Bemquerer Costa.
13.3. Ministro-Substituto presente: André Luís de Carvalho.

ACORDAO-COMPLETO-2574253

Acórdão de Relação 929/2023 - Segunda Câmara

Acórdão de Relação

BRUNO DANTAS

Trata-se de tomada de contas especial instaurada pela Caixa Econômica Federal em desfavor de Adilson Soares de Almeida e Carlos James Barro da Silva, ex-prefeitos de Rorainópolis/RR, em razão de não comprovação da regular aplicação dos recursos repassados por meio do Contrato de Repasse CR.NR.0257675-82, registro Siafi 631245, firmado entre o extinto Ministério das Cidades e o município de Rorainópolis/RR, cujo objeto era a construção de passeio público em avenidas do município.
2.	Transcrevo a seguir, com os ajustes que julgo pertinentes, a instrução de mérito da secretaria responsável pela análise da demanda (peça 114) , que contou com a anuência do corpo diretivo da unidade (peças 115-116) :
"HISTÓRICO
2. Em 10/8/2018, com fundamento na IN/TCU 71/2012, alterada pela IN/TCU 76/2016 e DN/TCU 155/2016, o dirigente da Caixa Econômica Federal (pela Secretaria Executiva do Ministério das Cidades - extinta) autorizou a instauração da tomada de contas especial (peça 1) . O processo foi registrado no sistema e-TCE com o número 1187/2018.
3. O Contrato de repasse CR.NR.0257675-82, registro Siafi 631245, foi firmado no valor de R$ 763.226,82, sendo R$ 740.350,00 à conta do concedente e R$ 22.876,82 referentes à contrapartida do convenente. Teve vigência de 31/7/2008 a 18/11/2017, com prazo para apresentação da prestação de contas em 18/1/2018. Os repasses efetivos da União totalizaram R$ 499.210,44 (peças 62 e 63) .
4. Conforme peça 64, foram realizados os seguintes desbloqueios para pagamento de serviços/obras: 
	Data
	Recursos do concedente (R$) 
	Recursos da contrapartida (R$) 
	Valor total desbloqueado (R$) 

	25/08/2010
	74.531,46
	2.305,10
	76.836,56

	14/01/2011
	68.868,63
	2.129,95
	70.998,58

	05/07/2012
	292.098,42
	9.033,97
	301.132,39

	21/03/2013
	63.711,93
	1.970,47
	65.682,40

	SOMA
	499.210,44
	15.439,49
	514.649,93

5. A prestação de contas e complementações enviadas foram analisadas por meio do documento constante na peça 7.
6. O fundamento para a instauração da Tomada de Contas Especial, conforme consignado na matriz de responsabilização elaborada pelo tomador de contas, foi a constatação da seguinte irregularidade:
'Inexecução física da obra relativa ao contrato de repasse 0257.675-82/2008, firmado entre o Ministério das Cidades e o município de Rorainópolis, com a finalidade de construção de passeios públicos em avenidas do município de Rorainópolis, no percentual de 35,33% (etapa Serviços preliminares) e 40,25% (etapa urbanização) , sendo que o percentual executado não se presta a atender a população.'
7. Conforme o Relatório de Acompanhamento - RAE, de 26/08/2015 (peça 47) , houve a execução acumulada de 67,577 % do objeto pactuado.
8. A informação de que o percentual executado não se presta a atender à população é ratificada pelo Parecer PA GIGOV/BV 0317/2018 (peça 7) , conforme excerto a seguir:
'11. Por fim, informamos que diante dos serviços danificados e da falta de manutenção do tomador, no que diz respeito a parte de engenharia, o valor do dano é todo o valor que tenha sido liberado para o empreendimento.'
9. Os responsáveis arrolados na fase interna foram devidamente comunicados e, diante da ausência de justificativas suficientes para elidir a irregularidade e da não devolução dos recursos, instaurou-se a tomada de contas especial.
10. No relatório (peça 67) , o tomador de contas concluiu que o prejuízo importaria no valor original de R$ 499.210,44, imputando-se a responsabilidade a Adilson Soares de Almeida, Prefeito Municipal, no período de 1/1/2013 a 31/12/2016, na condição de contratado, e Carlos James Barro da Silva, Prefeito Municipal, no período de 1/1/2009 a 31/12/2012, na condição de contratado.
11. Em 13/12/2019, a Controladoria-Geral da União emitiu o relatório de auditoria (peça 69) , em concordância com o relatório do tomador de contas. O certificado de auditoria e o parecer do dirigente do órgão de controle interno concluíram pela irregularidade das presentes contas (peças 70 e 71) .
12. Em 18/12/2019, o ministro responsável pela área atestou haver tomado conhecimento das conclusões contidas no relatório e certificado de auditoria, bem como do parecer conclusivo do dirigente do órgão de controle interno, manifestando-se pela irregularidade das contas, e determinou o encaminhamento do processo ao Tribunal de Contas da União (peça 72) .
ANÁLISE DOS PRESSUPOSTOS DE PROCEDIBILIDADE DA IN/TCU 71/2012
Avaliação de Viabilidade do Exercício do Contraditório e Ampla Defesa
13. Verifica-se que não houve o transcurso de mais de dez anos desde o fato gerador sem que tenha havido a notificação dos responsáveis pela autoridade administrativa federal competente (art. 6º, inciso II, c/c art. 19 da IN/TCU 71/2012, modificada pela IN/TCU 76/2016) , uma vez que o fato gerador da irregularidade sancionada ocorreu em 21/3/2013, e os responsáveis foram notificados sobre a irregularidade pela autoridade administrativa competente conforme abaixo:
13.1. Adilson Soares de Almeida, por meio do ofício acostado à peça 10, recebido em 16/4/2018, conforme AR (peça 11) e por meio do ofício de peça 81, recebido conforme AR de peça 86.
13.2. Carlos James Barro da Silva, por meio do edital acostado à peça 8, publicado em 7/6/2016 e por meio do ofício de peça 82, recebido em 29/7/2020, conforme AR de peça 85.
13.3. Norte Sul Construções Eireli, por meio do ofício de peça 84, recebido em 3/8/2020 conforme AR (peça 88) .
13.4. Diâmetro Comércio e Construção Ltda. - ME, citado por meio do Edital 1.812/TCU/SEPROC, de 6 de novembro de 2020 (peça 102) .
Valor de Constituição da TCE.
14. Verifica-se, ainda, que o valor atualizado do débito apurado (sem juros) em 1/1/2017 é de R$ 701.246,59, portanto superior ao limite mínimo de R$ 100.000,00, na forma estabelecida conforme os arts. 6º, inciso I, e 19 da IN/TCU 71/2012, modificada pela IN/TCU 76/2016.
OUTROS PROCESSOS/DÉBITOS NOS SISTEMAS DO TCU COM OS MESMOS RESPONSÁVEIS
15. Informa-se que foram encontrados processos no Tribunal com os mesmos responsáveis:
	Responsável
	Processos

	Adilson Soares de Almeida
	Processo 029.178/2014-2 [RA, encerrado, 'FOC - Funasa - obras de saneamento básico no estado de Roraima']
Processo 024.825/2017-4 [REPR, encerrado, 'Formulado pelo Prefeito de Rorainópolis, em desfavor do Ex-Prefeito de Rorainópolis (2013-2016, Adilson Soares de Almeida, em relação aos Convênios Siafi 631245, 752934, 759434, 769402, 801603, tendo por concedentes, respectivamente, a CEF, SUFRAMA e o Departamento do Programa Calha Norte, nos últimos três']
Processo 010.902/2019-8 [TCE, encerrado, 'TCE instaurada pelo (a) Departamento do Programa Calha Norte em razão de Não comprovação da regular aplicação dos recursos repassados pela União, Convênio 00252/2013, firmado com o/a MINISTERIO DA DEFESA, Siafi/Siconv 782873, função DEFESA NACIONAL, que teve como objeto Pavimentação, Urbanização, Construção de Calçadas, meio-fios e Sarjetas. (nº da TCE no sistema: 538/2019) ']
Processo 029.069/2018-1 [TCE, encerrado, 'Convênio 298/PCN/2014 (Siafi 801603/2014) . Objeto: pavimentação de ruas e drenagens em vias urbanas no município de Rorainópolis']
Processo 018.854/2020-6 [TCE, aberto, 'TCE instaurada pelo (a) Superintendência da Zona Franca de Manaus em razão de Omissão no dever de prestar contas, Convênio 00113/2010, firmado com o/a SUPERINTENDENCIA DA ZONA FRANCA DE MANAUS, Siafi/Siconv 752934, função INDUSTRIA, que teve como objeto APOIO A PROJETO DE PISCICULTURA NO MUNICÍPIO DE RORAINÓPOLIS, compreende as obras de escavação de 100 tanques de peixes com obras de adequação e preparação com drenagem com 80 toneladas de calcário. (nº da TCE no sistema: 2038/2018) ']
Processo 012.946/2019-2 [TCE, aberto, 'Tomada de Contas Especial instaurado pela Caixa Econômica Federal em razão de irregularidade na documentação exigida para a prestação de contas do Contrato de Repasse 230.624-94/2007, celebrado pelo antigo Ministério das Cidades, atual Ministério do Desenvolvimento Regional, com o Município de Rorainópolis/RR']
Processo 033.078/2016-5 [TCE, aberto, 'Tomada de Contas Especial referente ao convênio 196/PCN/2012 (Siafi 769402) , firmado entre a União, representada pelo Ministério da Defesa, e a Prefeitura Municipal de Rorainópolis/RR, tendo por objeto a pavimentação e drenagem urbana na sede do município, mediante aporte de recurso descentralizado no âmbito do Programa Calha Norte']

	Carlos James Barro da Silva
	Processo 014.154/2017-0 [CBEX, encerrado, 'Cobrança Executiva de multa originária do (s) AC (s) AC-2693-8/2017-2C, referente ao TC Processo 030.939/2015-1']
Processo 005.671/2015-9 [CBEX, encerrado, 'Cobrança Executiva de multa originária do (s) AC (s) AC-1.927-27/2013-PL, referente ao TC Processo 011.385/2011-1']
Processo 026.655/2013-6 [CBEX, encerrado, 'Cobrança Executiva de débito/multa originária do (s) AC (s) AC-2.416-12/2013-1C, referente ao TC Processo 014.223/2011-2']
Processo 011.385/2011-1 [RA, encerrado, 'Obras de drenagem em Rorainópolis/RR']
Processo 030.939/2015-1 [TCE, encerrado, 'TCE 23034.002608/2015-71, instaurada por motivo de Impugnação parcial de despesas e omissão no dever de prestar contas no Programa Nacional de Alimentação Escolar - PNAE e Programa Nacional de Apoio ao Transporte Escolar - PNATE, relacionado ao Fundo Nacional de Desenvolvimento da Educação e Município de Rorainópolis/RR']
Processo 014.223/2011-2 [TCE, encerrado, 'TOMADA DE CONTAS ESPECIAL EM DESFAVOR de CARLOS JAMES BARRO DA SILVA, PREFEITO DO MUNICÍPIO DE RORAINÓPOLIS/RR, POR IRREGULARIDADES NA APLICAÇÃO DE RECURSOS ORIUNDOS DO CONVÊNIO Nº 154/PCN/2007 (SIAFI: 598.583) , FIRMADO ENTRE O DEPARTAMENTO DE ADMINISTRAÇÃO INTERNA DO MINISTÉRIO DA DEFESA E AQUELA MUNICIPALIDADE']
Processo 033.829/2016-0 [TCE, aberto, 'Tomada de Contas Especial referente ao Convênio 395/PCN/2011 (Siafi 759434) , firmado entre a União e a Prefeitura Municipal de Rorainópolis, tendo por objeto a recuperação asfáltica nas ruas do município através de recursos do Programa Calha Norte']

	Diâmetro Comércio e Construção Ltda. - ME
	Processo 014.907/2014-3 [CBEX, encerrado, 'Cobrança Executiva de débito originária do (s) AC (s) AC-6.420-40/2013-2C, referente ao TC Processo 000.977/2013-6']
Processo 014.905/2014-0 [CBEX, encerrado, 'Cobrança Executiva de multa originária do (s) AC (s) AC-6.420-40/2013-2C, referente ao TC Processo 000.977/2013-6']
Processo 024.664/2014-6 [CBEX, encerrado, 'Cobrança Executiva de débito originária do (s) AC (s) AC-2.283-17/2014-1C, referente ao TC Processo 031.614/2013-2']
Processo 024.663/2014-0 [CBEX, encerrado, 'Cobrança Executiva de multa originária do (s) AC (s) AC-2.283-17/2014-1C, referente ao TC Processo 031.614/2013-2']
Processo 014.539/2016-0 [CBEX, encerrado, 'Cobrança Executiva de débito originária do (s) AC (s) AC-5164-31/2015-1C, referente ao TC Processo 002.785/2012-9']
Processo 014.544/2016-4 [CBEX, encerrado, 'Cobrança Executiva de multa originária do (s) AC (s) AC-5164-31/2015-1C, referente ao TC Processo 002.785/2012-9']
Processo 012.728/2012-8 [CBEX, encerrado, 'COBRANÇA EXECUTIVA DE MULTA ORIGINÁRIA DO (S) AC (S) AC-721-3/2012-2C, REFERENTE AO TC Processo 025.862/2009-0']
Processo 012.726/2012-5 [CBEX, encerrado, 'COBRANÇA EXECUTIVA DE DÉBITO ORIGINÁRIA DO (S) AC (S) AC-721-3/2012-2C, REFERENTE AO TC Processo 025.862/2009-0']
Processo 032.151/2013-6 [CBEX, encerrado, 'Cobrança Executiva de débito originária do (s) AC (s) AC-6.179-28/2011-1C, referente ao TC Processo 003.827/2010-0']
Processo 032.150/2013-0 [CBEX, encerrado, 'Cobrança Executiva de multa originária do (s) AC (s) AC-6.179-28/2011-1C, referente ao TC Processo 003.827/2010-0']
Processo 018.679/2012-9 [CBEX, encerrado, 'COBRANÇA EXECUTIVA DE MULTA ORIGINÁRIA DO (S) AC (S) AC-2.902-16/2012-1C, REFERENTE AO TC Processo 006.196/2011-0']
Processo 018.675/2012-3 [CBEX, encerrado, 'COBRANÇA EXECUTIVA DE DÉBITO ORIGINÁRIA DO (S) AC (S) AC-2.902-16/2012-1C, REFERENTE AO TC Processo 006.196/2011-0']
Processo 018.674/2012-7 [CBEX, encerrado, 'COBRANÇA EXECUTIVA DE DÉBITO ORIGINÁRIA DO (S) AC (S) AC-2.902-16/2012-1C, REFERENTE AO TC Processo 006.196/2011-0']
Processo 016.437/2011-0 [CBEX, encerrado, 'COBRANÇA EXECUTIVA DE DÉBITO ORIGINÁRIA DO (S) AC (S) AC-1.606-7/2011-1C, REFERENTE AO TC Processo 023.529/2009-0']
Processo 012.762/2011-3 [CBEX, encerrado, 'COBRANÇA EXECUTIVA DE MULTA ORIGINÁRIA DO (S) AC (S) AC-1.606-7/2011-1C, REFERENTE AO TC Processo 023.529/2009-0']
Processo 003.103/2011-0 [RA, encerrado, 'Fiscalização nos Convênios (Siafi 732088, 732103 e 709343) , celebrados entre o Ministério do Turismo e a Prefeitura Municipal de Mucajaí/RR']
Processo 031.614/2013-2 [TCE, encerrado, 'Instaurada por motivo de impugnação de despesas do Termo de Compromisso 942/2008 (Siafi 650495) , celebrado entre a Funasa e Prefeitura Municipal']
Processo 000.977/2013-6 [TCE, encerrado, 'Tomada de Contas Especial 60540.000224/2012-88 referente ao Convênio 8/PCN/2007 (Siafi 596575) , celebrado entre o Ministério da Defesa/Departamento de Administração Interna e a Prefeitura Municipal de Mucajaí/RR']
Processo 006.196/2011-0 [TCE, encerrado, 'Tomada de Contas Especial em desfavor de Francisco Severo da Silva e Arnaldo Muniz de Souza, ex-prefeito e atual prefeito, respectivamente, do município de Caroebe/RR, por irregularidades na aplicação de recursos do Convênio 61/PCN/2007 (Siafi 596550) , firmado entre o Departamento de Administração Interna do Ministério da Defesa e aquela municipalidade']
Processo 003.827/2010-0 [TCE, encerrado, 'TCE CONTRA BERNARDINO ALVES CIRQUEIRA, PREFEITO. MOTIVO: IRREGULARIDADES NA APLICAÇÃO DO CONV. N.º 113/PCN/2006-DEADI. SIAFI 574570. PROC. 60540.000384/2009-21']
Processo 025.862/2009-0 [TCE, encerrado, 'CONTRA FRANCISCO SEVERO DA SILVA, EX-PREFEITO DO MUNICÍPIO DE CAROEBE-RR, EM VIRTUDE DE IRREGULARIDADES NA APLICAÇÃO DE RECURSOS ORIUNDOS DO CONVÊNIO Nº 185/PCN/2006 - MD, (SIAFI: 574634) ']
Processo 023.529/2009-0 [TCE, encerrado, 'TCE CONTRA FRANCISCO SEVERO DA SILVA, PREFEITO (CARGO À ÉPOCA) . - MOTIVO: IRREGULARIDADES NA APLICAÇÃO DO CONV. Nº 229/PCN/2006-MD. SIAFI 574627. PROC. ORIG. 60540.000277/2009-01']
Processo 002.785/2012-9 [TCE, aberto, 'Tomada de Contas Especial em desfavor de Rodrigo Mota de Macedo, ex-prefeito do município de Amajari/RR, por motivo de aplicação irregular dos recursos do Convênio 100-PCN/2007-MD (Siafi 596552) - impugnação parcial da despesa realizada']

16. Informa-se que foi encontrado débito imputável aos responsáveis em outras TCEs registradas no sistema e-TCE:
	Responsável
	TCEs

	Adilson Soares de Almeida
	3268/2020 (R$ 2.607.098,50) - Aguardando manifestação do controle interno
478/2021 (R$ 569.501,86) - Aguardando ajustes de revisão para auditoria interna

17. A tomada de contas especial está, assim, devidamente constituída e em condição de ser instruída.
EXAME TÉCNICO
18. No âmbito do Tribunal, frente a sugestão de citar apenas Carlos James Barros da Silva (XXX.083.943-XX) e Adilson Soares de Almeida (XXX.234.381-XX) , ex-Prefeitos Municipais de Rorainópolis-RR (gestões 2009-2012 e 2013-2016, respectivamente) contida na instrução de peça 74, foi proposta citação mais abrangente, por parte da diretoria da unidade técnica (peça 75) , com aprovação do seu dirigente máximo (peça 76) , para que também fossem arroladas, solidariamente, as empresas Norte Sul Construções Eireli e Diâmetro Comércio e Construção Ltda. - ME, responsáveis pela execução do objeto conveniado. Desse modo, os responsáveis foram citados por meio dos ofícios de peças 81 a 84, com base na proposta que segue transcrita abaixo:
'17. Ante o exposto, elevo os autos à consideração superior, propondo:
17.1. realizar a citação, com fundamento nos arts. 10, § 1º, e 12, incisos I e II, da Lei 8.443/1992 c/c o art. 202, incisos I e II, do RI/TCU, para que, no prazo de quinze dias, os responsáveis abaixo indicados, em decorrência das condutas praticadas, apresentem alegações de defesa e/ou recolham, aos cofres especificados, as quantias abaixo indicadas, atualizadas monetariamente a partir da respectiva data até o efetivo recolhimento, abatendo-se na oportunidade a quantia eventualmente ressarcida, na forma da legislação em vigor, que geraram as irregularidades demonstradas a seguir:
Irregularidade: ausência de funcionalidade do objeto, em face da não consecução dos objetivos pactuados no Contrato de Repasse CR.NR.0257675-82 (Siafi 631245) , tendo em vista execução com falhas técnicas e/ou de qualidade, sem aproveitamento útil da parcela executada, não gerando, portanto, o benefício social esperado.
Evidências da irregularidade: Relatórios de Acompanhamento de Execução - RAE (peças 42-47) ; Parecer PA GIGOV/BV 0317/2018 (peça 7) ; Relatório de Tomada de Contas Especial 423/2018 (peça 67) .
Normas infringidas: art. 37, caput, c/c o art. 70, parágrafo único, da Constituição da República Federativa do Brasil; art. 93 do Decreto-lei 200/1967; art. 66 do Decreto 93.872/1986; art. 927 da Lei 10.402/2002; Portaria Interministerial MPDG/MF/CGU 424/2016 (art. 70, § 1º, inc. II, alínea 'a' e 'c') ; inciso II, alínea 'a' do termo de convênio.
	Data de ocorrência
	Valor histórico (R$) 
	Responsáveis solidários

	25/08/2010
	74.531,46
	Diâmetro Comércio e Construção Ltda. (10.147.072/0001-10) e Carlos James Barros da Silva (XXX.083.943-XX) 

	14/01/2011
	68.868,63
	
	05/07/2012
	292.098,42
	Norte Sul Engenharia e Comércio Ltda. - EPP (11.238.010/0001-86) e Carlos James Barros da Silva (XXX.083.943-XX) 

	21/03/2013
	63.711,93
	Norte Sul Engenharia e Comércio Ltda. - EPP (11.238.010/0001-86) e Adilson Soares de Almeida (XXX.234.381-XX) 

Cofre credor: Tesouro Nacional.
Valor atualizado do débito (sem juros) em 9/7/2020: R$ 779.920,16
Conduta:
a) dos gestores - realizar pagamento por serviços executados com falhas técnicas e/ou de qualidade com relação ao objeto do Contrato de Repasse CR.NR.0257675-82 (Siafi 631245) ;
b) das empresas - receber o pagamento por serviços executados com falhas técnicas e/ou de qualidade, no âmbito do objeto do Contrato de Repasse CR.NR.0257675-82 (Siafi 631245) .
Nexo de causalidade:
a) dos gestores - o pagamento por serviços executados com falhas técnicas e/ou de qualidade do objeto do Contrato de Repasse CR.NR.0257675-82 (Siafi 631245) acarretou a ausência do benefício social esperado, resultando em dano ao erário;
b) das empresas - o recebimento do pagamento por serviços executados com falhas técnicas e/ou de qualidade, no âmbito do objeto do Contrato de Repasse CR.NR.0257675-82 (Siafi 631245) , acarretou a ausência do benefício social esperado, resultando em dano ao erário.
Culpabilidade:
a) dos gestores - não há excludentes de ilicitude, de culpabilidade e de punibilidade; é razoável supor que o responsável tinha consciência da ilicitude de sua conduta; era exigível conduta diversa da praticada, qual seja, efetuar pagamento dos serviços somente após a sua execução conforme especificações previstas no Contrato de Repasse CR.NR.0257675-82 (Siafi 631245) ;
b) das empresas - não há excludentes de ilicitude, de culpabilidade e de punibilidade; é razoável supor que o responsável tinha consciência da ilicitude de sua conduta; era exigível conduta diversa da praticada, qual seja, receber pagamento dos serviços somente após a sua execução conforme especificações previstas no Contrato de Repasse CR.NR.0257675-82 (Siafi 631245) .
19. Os gestores responsáveis, Carlos James Barro da Silva e Adilson Soares de Almeida, foram devidamente citados, conforme comprovantes de ciência (AR) de peças 85 e 86, respectivamente. No entanto, apenas Carlos James Barro da Silva apresentou suas alegações de defesa de peça 111.
20. Quanto a Adilson Soares de Almeida, permaneceu inerte, não comparecendo aos autos e deixou escapar a oportunidade aberta por este Tribunal para apresentar a documentação comprobatória da boa e regular aplicação dos recursos envolvidos.
21. A empresa Norte Sul Construções Eireli foi devidamente citada, conforme comprovante de ciência de peça 88. A empresa Diâmetro Comércio e Construção Ltda. - ME, após esgotadas as tentativas de citação por via postal, foi devidamente citada por meio do edital (peça 102) . Ambas permaneceram inertes, não comparecendo aos autos, e deixaram escapar a oportunidade aberta por este Tribunal para apresentar a documentação comprobatória da boa e regular aplicação dos recursos envolvidos.
22. Da análise dos documentos presentes nos autos, verifica-se que Adilson Soares de Almeida (XXX.234.381-XX) , Carlos James Barro da Silva (XXX.083.943-XX) , Norte Sul Construções Eireli (11.238.010/0001-86) e Diâmetro Comércio e Construção Ltda. - ME (10.147.072/0001-10) eram as pessoas responsáveis pela gestão e execução dos recursos federais recebidos por meio do Contrato de Repasse CR.NR.0257675-82, registro Siafi 631245, tendo o prazo final para apresentação da prestação de contas expirado em 18/1/2018.
23. Apesar de o tomador de contas não haver incluído Norte Sul Construções Eireli e Diâmetro Comércio e Construção Ltda. - ME como responsáveis neste processo, após análise realizada sobre a documentação acostada aos autos, conclui-se que suas responsabilidades devem ser incluídas, uma vez que há evidências de que tenham tido participação na irregularidade aqui verificada.
24. Observa-se que foi dada oportunidade de defesa aos agentes responsabilizados na fase interna, em obediência aos princípios constitucionais que asseguram o direito ao contraditório e à ampla defesa (art. 5º, inciso LV, da Constituição Federal) , conforme detalhado no item 'Análise dos Pressupostos de Procedibilidade da IN/TCU 71/2012', subitem 'Avaliação de Viabilidade do Exercício do Contraditório e Ampla Defesa'.
25. Entretanto, os responsáveis notificados na fase interna não apresentaram justificativas suficientes para elidir a irregularidade e não recolheram o montante devido aos cofres do Tesouro Nacional, razão pela qual suas responsabilidades foram mantidas.
26. De acordo com a instrução de peça 74 e pronunciamento de peça 75, bem como a matriz de responsabilização de peça 75 (Anexo) , a fundamentação para a rejeição da parcela executada da obra e o consequente débito apontado na citação foi esta:
'Esta Corte possui entendimento sedimentado de que a execução parcial de objetos de convênios em que reste consignada a imprestabilidade do que edificado para o atingimento da meta ajustada implica débito em valor integral, conforme se nota dos precedentes abaixo relacionados, colhidos da ferramenta de pesquisa denominada Jurisprudência Selecionada:
Acórdão 494/2016-TCU-Primeira Câmara (Relator Ministro-Substituto André de Carvalho) 
A execução parcial do objeto pactuado aliada à imprestabilidade da parcela realizada permite a condenação do responsável pelo valor total dos recursos repassados pelo convênio.
Acórdão 2812/2017-TCU-Primeira Câmara (Relator Ministro-Substituto Weder de Oliveira) 
Considera-se como prejuízo em valores integrais a aplicação dos recursos do convênio em objeto que se revela inservível ou sem funcionalidade após a sua execução, completa ou parcial.
Acórdão 11571/2018-TCU-Primeira Câmara (Relator Ministro Benjamin Zymler) 
Quando a parcela executada do convênio não for suficiente para o atingimento, ainda que parcial, dos objetivos do ajuste, sem quaisquer benefícios à sociedade, a possibilidade de aproveitamento do que já foi executado em eventual retomada das obras, por se tratar de mera hipótese, não de benefício efetivo, não enseja o correspondente abatimento no valor do débito apurado.'
Alegações de defesa de Carlos James Barro da Silva (peça 111) 
28. Após breve síntese, o responsável alega que 'só deveria eventualmente responder por atos praticados durante o período em que foi Prefeito de Rorainópolis, isto é, na gestão referente a 2009/2012.' (peça 111, p. 1) .
29. Alega também que os atos foram praticados pelo prefeito sucessor, Adilson Soares de Almeida, após 'assumir a prefeitura do município de Rorainópolis, devendo ser extinta a ação, sem julgamento do mérito em relação ao Requerente, (...) ' (peça 111, p. 2) .
30. Esclarece que, durante sua gestão, os boletins de medição foram aceitos e, por essa razão, 'não houve conduta passível de responsabilização.' (peça 111, p. 3) .
31. Em suma, alega que apenas foi o signatário do Contrato de Repasse e que caberia ao prefeito sucessor dar continuidade à obra, e declara (peça 111, p. 6) :
'Ausente, portanto, qualquer lastro probatório sobre a hipotética responsabilidade do contestante em exigir a continuidade do contrato após o período de sua gestão, bem como a má fé na constituição do ato administrativo, incabível qualquer processo sancionador.'
32. Por fim, solicita o arquivamento do 'presente processo, por manifesta regularidade das contas do Requerido.' (peça 111, p. 7) .
Análise
33. Carlos James Barro da Silva não só foi o signatário do CR.NR.0257675-82, registro Siafi 631245, como também o prefeito que geriu a maior parte dos recursos, totalizando R$ 448.967,53, ou seja, 87,24% do total de recursos despendidos. Logo, ele foi o principal responsável pelo pagamento de serviços com falhas técnicas ou de qualidade, comprometendo, assim, o alcance dos objetivos, consoante expresso na citação.
34. Diferentemente da alegação de Carlos James Barro da Silva, de que as obras foram executadas de forma satisfatória, transcrevo a seguir a análise feita no pronunciamento de peça 75, que trata da avaliação qualitativa da obra, presente nos diversos relatórios de acompanhamento:
'3. De acordo com o Relatório de Acompanhamento - RAE, de 26/08/2015 (peça 47) , houve a execução acumulada de 67,577% das obras/serviços, no qual constam estas observações que levaram à glosa de toda a despesa cobrada naquela oportunidade (R$ 88.887,25) :
'5 - SITUAÇÕA DA OBRA/SERVIÇOS E QUALIDADE DA FISCALIZAÇÃO DA OBRA/SERVIÇO
 (...) 
5.2 Qualidade de execução da obra/serviço: fraca
 (...) 
6 - OBSERVAÇÕES
 (...) 
04 - A. VEGETAÇÃO (MATO) COBRIU BOA PARTES DOS SERVIÇOS EXEUTADOS, IMPOSSIBILITANDO O REGISTRO DAS BENFEITORIAS,
05 - SERVIÇOS ANTERIORES EM DESACORDO COM OS PADRÕES DE QUALIDADE MÍNIMA,
06 - ACESSIBILIDADE COMPROMETIDA EM DIVERSOS TRECHOS,
07 - MATERIAIS DE PÉSSIMA QUALIDADE, SE DESFAZENDO COM AS INTEM-PÉRIES,
08 - NÃO ATENDIMENTO DAS SOLICITAÇÕES DO RAE ANTERIOR
OBS: OBSERVOU-SE QUE AS VÁRIAS CORREÇÕES FORAM EXECUTADAS, OUTROSIM O APARECIMENTO DE PATOLOGIAS É CONTÍNUO.'
4. O Relatório de Acompanhamento - RAE anterior, de 10/12/2012 (peça 46) , glosou R$ 93.687,03 dos serviços medidos (R$ 159.369,43) e consignou:
'5 - SITUAÇÃO DA OBRA/SERVIÇOS E QUALIDADE DA FISCALIZAÇÃO DA OBRA/SERVIÇO
 (...) 
5.2 Qualidade de execução da obra/serviço: razoável
 (...) '
5. O Relatório de Acompanhamento - RAE de 10/4/2012 (peça 45) rejeitou R$ 2.830,80 dos serviços medidos (R$ 303.963,19) e também concluiu pela qualidade razoável dos serviços, embora tenha registrado:
'4 Comentários: em vistoria realizada no dia 13/04/2012, verificou-se que os serviços estão paralisados. Não havia equipe de pessoal trabalhando no local. Verificou-se também que alguns trechos das calçadas apresentavam vícios construtivos (defeitos) que comprometem a qualidade dos serviços. Constatamos ainda que a empresa executou calçadas na Av. Senador Hélio Campos, entre as Ruas Antônio Carlos Lacerda e Maranhão, sendo que não estavam previstos no projeto aprovado. Diante do exposto, solicitamos manifestação da fiscalização.'
6. Os dois primeiros relatórios de acompanhamento (peças 42-43) igualmente qualificaram os serviços como 'razoáveis', mas o inicial (peça 42) pôs dúvidas sobre a correta compactação do aterro das calçadas. A possível falha de compactação pode explicar o surgimento precoce de mato nas obras, fato que compromete sua durabilidade.
7. Em exame aos relatórios, observa-se que, nas fotos da primeira vistoria (peça 42, p. 2) , já é possível ver o surgimento de mato no passeio, fato que enseja dúvidas sobre a qualidade dos serviços realizados. Na foto 4 da segunda vistoria (peça 43, p. 3) , percebe-se trecho do passeio inteiramente tomado pelo mato, elevando ainda mais as dúvidas. As fotos da segunda vistoria também apresentam pessoas caminhando no meio da rua, em preterição ao passeio, a indicar a completa imprestabilidade das obras.
8. O Parecer PA GIGOV/BV 0317/2018, de 18/7/2018 (peça 7) , por sua vez, relata:
' (...) 
10. Em visita a obra em 05 de julho de 2018, foi constatado que a obra se encontra paralisada e que muitos serviços executados estão danificados (devido a uma rede de esgoto que está sendo executada) e alguns não deu para verificar, pois estão cobertos por vegetação, logo os mesmos não oferecem funcionalidade plena.
11. Por fim, informamos que diante dos serviços danificados e da falta de manutenção do tomador, no que diz respeito a parte de engenharia, o valor do dano é todo o valor que tenha sido liberado para o empreendimento.'
9. Finalmente, a matriz de responsabilização e o relatório do tomador de contas (peças 66-67) informaram como irregularidade:
'Inexecução física da obra relativa ao contrato de repasse 0257.675-82/2008, firmado entre o Ministério das Cidades e o município de Rorainópolis, com a finalidade de construção de passeios públicos em avenidas do município de Rorainópolis, no percentual de 35,33% (etapa Serviços preliminares) e 40,25% (etapa urbanização) , sendo que o percentual executado não se presta a atender a população.'
35. Cabe esclarecer que o pronunciamento do repassador dos recursos ou mesmo do tomador de contas não vincula a análise desta Corte de Contas, que pode acompanhar as decisões daquele órgão ou pronunciar-se contrário, caso identifique fatos para isso.
36. De acordo com suas atribuições constitucionais, este Tribunal não está obrigado a seguir eventual entendimento de outros órgãos da administração pública, devendo realizar de forma autônoma e independente a apreciação da regularidade das contas dos gestores de bens e direitos da União. São nesse sentido os Acórdão 6668/2015-TCU-Segunda Câmara, 1.568/2015-TCU-2ª Câmara, 137/2015-TCU-1ª Câmara, 1537/2014-TCU-Plenário.
37. Desse modo, há indícios de vício construtivo nas obras realizadas, que só vieram a ser detectados na gestão subsequente, conforme trecho abaixo, presente no item 14 da peça 75, e por essa razão as alegações de defesa apresentadas não podem ser aceitas.
'14. No caso em tela, entendo que o fato a ensejar a imprestabilidade da obra fora a má qualidade dos serviços narrada nos Relatório de Acompanhamento de Execução - RAE de peças 42-47. Consoante registrado acima, além de os relatórios relatarem vícios construtivos e qualidade regular e fraca da obra, observa-se que, nas fotos da primeira vistoria (peça 32, p. 2) , já é possível ver o surgimento de mato no passeio, fato que enseja dúvidas sobre a qualidade dos serviços realizados. Na foto 4 da segunda vistoria (peça 43, p. 3) , percebe-se trecho do passeio inteiramente tomado pelo mato, elevando ainda mais as dúvidas. As fotos da segunda vistoria também apresentam pessoas caminhando no meio da rua, em preterição ao passeio, opção a indicar a completa imprestabilidade da obra.'
37.1. Portanto, as alegações de defesa do responsável não devem ser acolhidas.
Da revelia de Adilson Soares de Almeida e das empresas Norte Sul Construções Eireli e Diâmetro Comércio e Construção Ltda. - ME e da validade das notificações
38. Preliminarmente, cumpre tecer breves considerações sobre a forma como são realizadas as comunicações processuais no TCU. A esse respeito, destacam-se o art. 179, do Regimento Interno do TCU (Resolução 155, de 4/12/2002) e o art. 4º, inciso III, § 1º, da Resolução TCU 170, de 30 de junho de 2004, in verbis:
'Art. 179. A citação, a audiência ou a notificação, bem como a comunicação de diligência, farse-ão:
I - mediante ciência da parte, efetivada por servidor designado, por meio eletrônico, fac-símile, telegrama ou qualquer outra forma, desde que fique confirmada inequivocamente a entrega da comunicação ao destinatário;
II - mediante carta registrada, com aviso de recebimento que comprove a entrega no endereço do destinatário;
III - por edital publicado no Diário Oficial da União, quando o seu destinatário não for localizado
 (...) 
Art. 3º As comunicações serão dirigidas ao responsável, ou ao interessado, ou ao dirigente de órgão ou entidade, ou ao representante legal ou ao procurador constituído nos autos, com poderes expressos no mandato para esse fim, por meio de:
I - correio eletrônico, fac-símile ou telegrama;
II - servidor designado;
III - carta registrada, com aviso de recebimento;
IV - edital publicado no Diário Oficial da União, quando o seu destinatário não for localizado, nas hipóteses em que seja necessário o exercício de defesa.
Art. 4º. Consideram-se entregues as comunicações:
I - efetivadas conforme disposto nos incisos I e II do artigo anterior, mediante confirmação da ciência do destinatário;
II - realizadas na forma prevista no inciso III do artigo anterior, com o retorno do aviso de recebimento, entregue comprovadamente no endereço do destinatário;
III - na data de publicação do edital no Diário Oficial da União, quando realizadas na forma prevista no inciso IV do artigo anterior.
§ 1º O endereço do destinatário deverá ser previamente confirmado mediante consulta aos sistemas disponíveis ao Tribunal ou a outros meios de informação, a qual deverá ser juntada ao respectivo processo.'
39. Bem se vê, portanto, que a validade da citação via postal não depende de que o aviso de recebimento seja assinado pelo próprio destinatário da comunicação, o que dispensa, no caso em tela, a entrega do AR em 'mãos próprias'. A exigência da norma é no sentido de o Tribunal verificar se a correspondência foi entregue no endereço correto, residindo aqui a necessidade de certeza inequívoca.
40. Não é outra a orientação da jurisprudência do TCU, conforme se verifica dos julgados a seguir transcritos:
'São válidas as comunicações processuais entregues, mediante carta registrada, no endereço correto do responsável, não havendo necessidade de que o recebimento seja feito por ele próprio (Acórdão 3648/2013-TCU-Segunda Câmara, Relator Ministro JOSÉ JORGE) ;
É prescindível a entrega pessoal das comunicações pelo TCU, razão pela qual não há necessidade de que o aviso de recebimento seja assinado pelo próprio destinatário. Entregandose a correspondência no endereço correto do destinatário, presume-se o recebimento da citação. (Acórdão 1019/2008-TCU-Plenário, Relator Ministro BENJAMIN ZYMLER) ;
As comunicações do TCU, inclusive as citações, deverão ser realizadas mediante Aviso de Recebimento - AR, via Empresa Brasileira de Correios e Telégrafos, bastando para sua validade que se demonstre que a correspondência foi entregue no endereço correto. (Acórdão 1526/2007-TCU-Plenário, Relator Ministro AROLDO CEDRAZ) .'
41. A validade do critério de comunicação processual do TCU foi referendada pelo Supremo Tribunal Federal, nos termos do julgamento do MS-AgR 25.816/DF, por meio do qual se afirmou a desnecessidade da ciência pessoal do interessado, entendendo-se suficiente a comprovação da entrega do 'AR' no endereço do destinatário:
'Ementa: agravo regimental. Mandado de segurança. Desnecessidade de intimação pessoal das decisões do tribunal de contas da união. art. 179 do regimento interno do TCU. Intimação do ato impugnado por carta registrada, iniciado o prazo do art. 18 da lei 1.533/51 da data constante do aviso de recebimento. Decadência reconhecida. Agravo improvido.
O envio de carta registrada com aviso de recebimento está expressamente enumerado entre os meios de comunicação de que dispõe o Tribunal de Contas da União para proceder às suas intimações.
O inciso II do art. 179 do Regimento Interno do TCU é claro ao exigir apenas a comprovação da entrega no endereço do destinatário, bastando o aviso de recebimento simples.'
42. No caso vertente, a citação do responsável se deu em endereços provenientes de pesquisas de endereços realizadas pelo TCU, especificamente o endereço constante da base de dados do Sistema CPF da Receita Federal, e Sistemas Corporativos do TCU, conforme peças 77 a 80 e peças 96 e 107 desta instrução.
43. Nos processos do TCU, a revelia não leva à presunção de que seriam verdadeiras todas as imputações levantadas contra os responsáveis, diferentemente do que ocorre no processo civil, em que a revelia do réu opera a presunção da verdade dos fatos narrados pelo autor. Dessa forma, a avaliação da responsabilidade do agente não pode prescindir da prova existente no processo ou para ele carreada.
44. Ao não apresentar sua defesa, o responsável deixou de produzir prova da regular aplicação dos recursos sob sua responsabilidade, em afronta às normas que impõem aos gestores públicos a obrigação legal de, sempre que demandados pelos órgãos de controle, apresentar os documentos que demonstrem a correta utilização das verbas públicas, a exemplo do contido no art. 93 do Decreto-Lei 200/1967: 'Quem quer que utilize dinheiros públicos terá de justificar seu bom e regular emprego na conformidade das leis, regulamentos e normas emanadas das autoridades administrativas competentes.'
45. Mesmo as alegações de defesa não sendo apresentadas, considerando o princípio da verdade real que rege esta Corte, procurou-se buscar, em manifestações do responsável na fase interna desta Tomada de Contas Especial, se havia algum argumento que pudesse ser aproveitado a seu favor. No entanto, os responsáveis não apresentaram justificativas na fase interna.
46. Em se tratando de processo em que a parte interessada não se manifestou acerca das irregularidades imputadas, não há elementos para que se possa efetivamente aferir e reconhecer a ocorrência de boa-fé na conduta dos responsáveis, podendo este Tribunal, desde logo, proferir o julgamento de mérito pela irregularidade das contas, conforme os termos dos §§ 2º e 6º do art. 202 do Regimento Interno do TCU. (Acórdão 2064/2011-TCU-Primeira Câmara (relator: Ubiratan Aguiar) , 6.182/2011-TCU-1ª Câmara (relator: Weber de Oliveira) , 4.072/2010-TCU-1ª Câmara (Relator: Valmir Campelo) , 1.189/2009-TCU-1ª Câmara (Relator: Marcos Bemquerer) , 731/2008-TCU-Plenário (Relator: Aroldo Cedraz) .
47. Dessa forma, os responsáveis Adilson Soares de Almeida, prefeito de Rorainópolis/RR, e as empresas Norte Sul Construções Eireli e Diâmetro Comércio e Construção Ltda. - ME devem ser considerados revéis, para todos os efeitos, nos termos do art. 12, §3º, da Lei 8.443/1992, devendo as contas serem julgadas irregulares, condenando-os ao débito apurado e aplicando-lhes, individualmente, a multa prevista no art. 57 da Lei 8.443/1992.
Prescrição da Pretensão Punitiva
48. Vale ressaltar que a pretensão punitiva do TCU, conforme Acórdão 1441/2016-TCU-Plenário, Relator Min. Benjamin Zymler, que uniformizou a jurisprudência acerca dessa questão, subordina-se ao prazo geral de prescrição indicado no art. 205 do Código Civil, que é de dez anos, contado da data de ocorrência da irregularidade sancionada, nos termos do art. 189 do Código Civil, sendo este prazo interrompido pelo ato que ordenar a citação, a audiência ou a oitiva dos responsáveis.
49. No caso em exame, a perspectiva de aplicação de penalidade aos responsáveis dificilmente será alcançada pela prescrição, uma vez que a irregularidade sancionada se deu em 21/3/2013 e o ato de ordenação da citação ocorreu em 14/7/2020 (peça 76) .
CONCLUSÃO
50. A partir dos elementos constantes nos autos e do exame das ocorrências descritas na seção 'Exame Técnico', verifica-se que o responsável Carlos James Barro da Silva não logrou comprovar a boa e regular aplicação dos recursos, na forma dos arts. 10, § 1º, e 12, incisos I e II, da Lei 8.443/1992 c/c o art. 202, incisos I e II, do RI/TCU, uma vez que suas alegações de defesa não lograram desconstituir a irregularidade a ele atribuída.
51. Por seu turno, Adilson Soares de Almeida e as empresas Norte Sul Construções Eireli e Diâmetro Comércio e Construção Ltda. - ME, instados a se manifestarem, optaram pelo silêncio, configurando as suas revelias, para todos os efeitos, nos termos do § 3º, do art. 12, da Lei 8.443/1992.
52. Verifica-se também que não houve a prescrição da pretensão punitiva, conforme análise já realizada.
53. Em conclusão, tendo em vista que o contrato de repasse descrito como 'construção de passeio público em avenidas do município de Rorainópolis' foi executado de forma parcial e com falhas técnica ou de qualidade, sem que pudesse haver aproveitamento da parte executada, verifica-se a sua inutilidade total, e que também não constam dos autos elementos que permitam reconhecer a boa-fé dos responsáveis, sugere-se que as suas contas sejam, desde logo, julgadas irregulares, nos termos do art. 202, § 6º, do Regimento Interno do TCU, com a imputação do débito atualizado monetariamente e acrescido de juros de mora, nos termos do art. 202, §1º do Regimento Interno do TCU, descontado o valor eventualmente recolhido, com a aplicação da multa prevista no art. 57 da Lei 8.443/1992.
PROPOSTA DE ENCAMINHAMENTO
54. Diante do exposto, submetem-se os autos à consideração superior, propondo:
a) considerar revéis Adilson Soares de Almeida (XXX.234.381-XX) e as empresas Diâmetro Comércio e Construção Ltda. (10.147.072/0001-10) e Norte Sul Engenharia e Comércio Ltda. - EPP (11.238.010/0001-86) , para todos os efeitos, dando-se prosseguimento ao processo, com fulcro no art. 12, § 3º, da Lei 8.443/1992;
b) julgar irregulares, nos termos dos arts. 1º, inciso I, 16, inciso III, alínea 'c', da Lei 8.443/1992, c/c os arts. 19 e 23, inciso III, da mesma Lei, as contas de Carlos James Barro da Silva (XXX.083.943-XX) e Adilson Soares de Almeida (XXX.234.381-XX) e das empresas Diâmetro Comércio e Construção Ltda. (10.147.072/0001-10) e Norte Sul Engenharia e Comércio Ltda. - EPP (11.238.010/0001-86) , condenando-os, solidariamente, ao pagamento das importâncias a seguir especificadas, atualizadas monetariamente e acrescidas dos juros de mora, calculadas a partir das datas discriminadas até a data da efetiva quitação do débito, fixando-lhes o prazo de quinze dias, para que comprovem, perante o Tribunal, o recolhimento das referidas quantias aos cofres do Tesouro Nacional, nos termos do art. 23, inciso III, alínea 'a', da citada lei, c/c o art. 214, inciso III, alínea 'a', do Regimento Interno do TCU:
	Data de ocorrência
	Valor histórico (R$ 1,00) 
	Responsáveis solidários

	25/08/2010
	74.531,46
	Diâmetro Comércio e Construção Ltda. (10.147.072/0001-10) e Carlos James Barro da Silva (XXX.083.943-XX) 

	14/01/2011
	68.868,63
	
	05/07/2012
	292.098,42
	Norte Sul Engenharia e Comércio Ltda. - EPP (11.238.010/0001-86) e Carlos James Barro da Silva (XXX.083.943-XX) 

	21/03/2013
	63.711,93
	Norte Sul Engenharia e Comércio Ltda. - EPP (11.238.010/0001-86) e Adilson Soares de Almeida (XXX.234.381-XX) 

Valor atualizado do débito (sem juros) em 9/7/2020: R$ 779.920,16
c) aplicar aos Srs. Carlos James Barro da Silva (XXX.083.943-XX) e Adilson Soares de Almeida (XXX.234.381-XX) e às empresas Diâmetro Comércio e Construção Ltda. (10.147.072/0001-10) e Norte Sul Engenharia e Comércio Ltda. - EPP (11.238.010/0001-86) , individualmente, a multa prevista no art. 57 da Lei 8.443/1992 c/c o art. 267 do Regimento Interno do TCU, fixando-lhes o prazo de quinze dias, a contar da notificação, para que comprovem, perante o Tribunal (art. 214, III, alínea 'a', do Regimento Interno do TCU) , o recolhimento da dívida aos cofres do Tesouro Nacional, atualizada monetariamente desde a data do acórdão proferido por este Tribunal até a do efetivo recolhimento, se pagas após o vencimento, na forma da legislação em vigor;
d) autorizar, desde logo, a cobrança judicial das dívidas, caso não atendidas as notificações, na forma do disposto no art. 28, inciso II, da Lei 8.443/1992;
e) autorizar também, desde logo, se requerido, com fundamento no art. 26 da Lei 8.443, de 1992, c/c o art. 217, §§ 1º e 2º do Regimento Interno do TCU, o parcelamento das dívidas em até 36 parcelas, incidindo, sobre cada parcela, corrigida monetariamente, os correspondentes acréscimos legais, fixando-lhes o prazo de quinze dias, a contar do recebimento da notificação, para comprovar, perante o Tribunal, o recolhimento da primeira parcela, e de trinta dias, a contar da parcela anterior, para comprovar os recolhimentos das demais parcelas, devendo incidir, sobre cada valor mensal, atualizado monetariamente, os juros de mora devidos, no caso do débito, na forma prevista na legislação em vigor, alertando os responsáveis de que a falta de comprovação do recolhimento de qualquer parcela importará o vencimento antecipado do saldo devedor, nos termos do § 2º do art. 217 do Regimento Interno deste Tribunal;
f) enviar cópia do Acórdão a ser prolatado, bem como do Relatório e do Voto que o fundamentarem, ao Chefe da Procuradoria da República em Roraima, nos termos do § 3º do art. 16 da Lei 8.443/1992, c/c o § 7º do art. 209 do Regimento Interno do TCU, para adoção das medidas cabíveis; e
g) enviar cópia do Acórdão que vier a ser proferido ao Ministério do Desenvolvimento Regional e aos responsáveis, para ciência, informando-os que a presente deliberação, acompanhada do Relatório e do Voto que a fundamenta, está disponível para a consulta no endereço virtual https://www.tcu.gov.br/acordaos, além de esclarecer que, caso requerido, o TCU poderá fornecer sem custos as correspondentes cópias, de forma impressa."
3.	O Ministério Público junto ao TCU, representado pelo Subprocurador-Geral Paulo Soares Bugarin, divergiu parcialmente da proposta da unidade instrutora, conforme trecho do parecer a seguir transcrito (peça 117) :
"II
12. No período em que Carlos James Barro da Silva esteve à frente da Prefeitura de Rorainópolis/RR, a Caixa emitiu os cinco primeiros Relatórios de Acompanhamento de Execução dos serviços objeto do contrato de repasse CR.NR.0257675-82 - em 15/4/2010, 23/8/2010, 17/12/2010, 18/4/2012 e 10/12/2012 (peças 42 a 46) . Da leitura desses documentos, depreende-se que as observações referentes à qualidade insatisfatória de serviços foram pontuais até abril de 2012 e, em todos os casos, os serviços rejeitados resultaram na glosa de valores. Assim, os totais desbloqueados e pagos foram destinados aos demais serviços, que aparentavam adequados até então.
13. Contudo, mesmo os serviços inicialmente aceitos se revelaram de baixa qualidade, pois apresentaram alto grau de desgaste e deterioração em curto espaço de tempo. Em 2015, há menos de 5 anos do início da obra, a Caixa fez os seguintes registros:
'NÃO FOI POSSÍVEL AFERIR O BOLETIM DE MEDIÇÃO PELOS SEGUINTES FATORES:
[...],
04. A VEGETAÇÃO (MATO) COBRIU BOA PARTE DOS SERVIÇOS EXECUTADOS IMPOSSIBILITANDO O REGISTRO DAS BENFEITORIAS,
05. SERVIÇOS ANTERIORES EM DESACORDO COM OS PADRÕES DE QUALIDADE MÍNIMA,
06. ACESSIBILIDADE COMPROMETIDA EM DIVERSOS TRECHOS,
07. MATERIAIS DE PÉSSIMA QUALIDADE, SE DESFAZENDO COM AS INTEMPÉRIES,
08. NÃO ATENDIMENTO DAS SOLICITAÇÕES DO RAE ANTERIOR.
OBS: OBSERVOU-SE QUE VÁRIAS CORREÇÕES FORAM EXECUTADAS, OUTROSSIM O APARECIMENTO DE PATOLOGIAS É CONTÍNUO.' (peça 47.) 
14. A detecção tempestiva de problemas dessa natureza envolve conhecimento técnico acima do que seria exigível de um prefeito, além de disponibilidade para o acompanhamento do processo de aquisição de materiais e de execução dos serviços, o que refoge à sua competência. Para esse tipo de acompanhamento, cabe ao administrador municipal designar um fiscal de obra. Neste caso, é possível confirmar que o referido profissional foi nomeado, pois os relatórios da Caixa registram que houve a apresentação da Anotação de Responsabilidade Técnica - ART relativa a essa função (item 3.1; peça 44, p. 1; peça 45, p. 1; peça 46, p. 1; e peça 47, p. 1) .
15. Assim, tendo em vista a cronologia dos fatos, considero de excessivo rigor impor a Carlos James Barro da Silva a restituição de valores em decorrência de pagamentos por serviços com falhas de qualidade/executivas que somente vieram a se revelar quando não mais atuava como prefeito.
16. O mesmo entendimento não se aplica ao prefeito sucessor, Adilson Soares de Almeida, pois em seu mandato os problemas na execução da obra tinham se tornado evidentes, e não consta que tenha tomado medidas no sentido de garantir a qualidade e/ou buscar a reparação dos serviços defeituosos (peça 67, p. 4) .
17. Em relação ao fiscal da obra, deixo de sugerir sua identificação e inclusão como responsável solidário nestes autos em razão do tempo decorrido (última medição ocorrida em 21/11/2012) e visando à celeridade do processo, que se encontra em condições de ser julgado. A esse respeito, vale repisar que, no processo de controle externo, não há necessidade de chamamento de todos os corresponsáveis por débito perante o erário, uma vez que o instituto da solidariedade passiva é benefício conferido pelo legislador ordinário ao credor, que pode exigir de um ou de alguns dos devedores o pagamento da integralidade da dívida (Acórdão 1337/2017-TCU-Plenário e 6833/2021-2ª Câmara) .
III
18. Ante o exposto, este representante do Ministério Público de Contas propõe o acolhimento das alegações de defesa de Carlos James Barro da Silva e o julgamento de suas contas pela regularidade com ressalva; e acompanha a proposta de encaminhamento à peça 114 em relação aos demais responsáveis."
	É o relatório.

Paulo Sérgio de Souza (317B/OAB-RR), Karlo Giordano Leal de Souza (1.779/OAB-RR) e outros, representando Carlos James Barro da Silva.

Subprocurador-Geral Paulo Soares Bugarin.

TOMADA DE CONTAS ESPECIAL. CONTRATO DE REPASSE CELEBRADO ENTRE O MINISTÉRIO DAS CIDADES E O MUNICÍPIO DE RORAINÓPOLIS/RR. CONSTRUÇÃO DE PASSEIO PÚBLICO EM AVENIDAS DO MUNICÍPIO. EXECUÇÃO PARCIAL DO OBJETO. FALHAS TÉCNICAS E/OU DE QUALIDADE. NÃO APROVEITAMENTO DA PARCELA EXECUTADA. CITAÇÕES. ACOLHIMENTO DAS ALEGAÇÕES DE DEFESA DE UM DOS RESPONSÁVEIS. REVELIA DOS DEMAIS. CONTAS REGULARES COM RESSALVA DO RESPONSÁVEL QUE COMPARECEU AOS AUTOS. IRREGULARIDADE DAS CONTAS DOS DEMAIS RESPONSÁVEIS. DÉBITO. MULTA.

TOMADA DE CONTAS ESPECIAL (TCE)

Secretaria de Controle Externo de Tomada de Contas Especial (SecexTCE).

Trata-se de tomada de contas especial (TCE) instaurada pela Caixa Econômica Federal em desfavor de Adilson Soares de Almeida e Carlos James Barro da Silva, ex-prefeitos de Rorainópolis/RR (gestões 2013-2016 e 2009-2012, respectivamente) , em razão da não comprovação da regular aplicação dos recursos repassados por meio do Contrato de Repasse CR.NR.0257675-82, registro Siafi 631245, firmado entre o extinto Ministério das Cidades e o município de Rorainópolis/RR, que tinha por objeto a construção de passeio público em avenidas do município.
O convênio foi firmado no valor de R$ 763.226,82, sendo R$ 740.350,00 à conta do órgão concedente e R$ 22.876,82 referentes à contrapartida da entidade convenente. Os recursos federais efetivamente liberados totalizaram R$ 499.210,44, pagos em quatro parcelas entre os anos de 2010 e 2013, conforme detalhado no relatório que antecede este voto. A execução física do objeto alcançou o percentual de 67,58%.
Na fase interna da TCE, o órgão concedente concluiu pela impugnação total das despesas, devido à ausência de funcionalidade do objeto parcialmente executado (peça 67) . O Controle Interno anuiu a esse posicionamento (peças 69-71) .
No âmbito do TCU, os responsáveis foram regularmente citados. A unidade instrutora também promoveu a citação das empresas contratadas (Diâmetro Comércio e Construção Ltda. - ME e Norte Sul Construções Eireli) em razão da execução das obras com falhas técnicas ou de qualidade, sem aproveitamento útil da parcela executada. O valor total do débito foi distribuído entre os responsáveis, de acordo com suas condutas, conforme especificado a seguir:
	Data de ocorrência
	Valor histórico (R$) 
	Responsáveis solidários

	25/08/2010
	74.531,46
	Carlos James Barros da Silva e Diâmetro Comércio e Construção Ltda. - ME

	14/01/2011
	68.868,63
	
	05/07/2012
	292.098,42
	Carlos James Barros da Silva e Norte Sul Construções Eireli

	21/03/2013
	63.711,93
	Adilson Soares de Almeida e Norte Sul Construções Eireli

Apenas o ex-prefeito Carlos James Barro da Silva apresentou suas alegações de defesa. Quanto aos demais responsáveis, o prazo regimental transcorreu sem que fossem apresentadas alegações de defesa ou efetuado o recolhimento do débito. Dessa forma, devem ser considerados revéis, dando-se prosseguimento ao processo, conforme estabelece o art. 12, § 3º, da Lei 8.443/1992. 
Em sua análise de mérito, a secretaria especializada concluiu pela rejeição das alegações de defesa e pela ausência de elementos que permitissem constatar a regular aplicação dos recursos repassados. Sendo assim, propôs julgar irregulares as contas de todos os responsáveis citados, com a imputação do débito e a aplicação da multa prevista no art. 57 da Lei 8.443/1992.
O Ministério Público junto ao TCU divergiu parcialmente da unidade instrutora, pois considerou que a detecção em estágio inicial dos problemas de qualidade das obras envolveria conhecimento técnico acima do que seria exigido de um prefeito. Em vista disso, propôs o acolhimento das alegações de defesa de Carlos James Barro da Silva e o julgamento de suas contas pela regularidade com ressalva. Quanto aos demais responsáveis, acompanhou a proposta de encaminhamento alvitrada pela unidade instrutura. 
O membro do MPTCU ressaltou que, em relação ao prefeito sucessor, Adilson Soares de Almeida, não se poderia aplicar o mesmo entendimento conferido ao outro responsável, porque os problemas na execução da obra tinham se tornado evidentes no seu mandato e não constava que o responsável tivesse tomado medidas no sentido de garantir a qualidade e/ou buscar a reparação dos serviços defeituosos.
Acompanho o parecer do Ministério Público junto ao TCU, razão pela qual incorporo os fundamentos apresentados às minhas razões de decidir. Incorporo, igualmente, as análises empreendidas pela unidade instrutora, no que se refere à proposta de encaminhamento encampada pelo membro do MPTCU.
Os recursos foram transferidos pelo Ministérios das Cidades para a execução de calçadas em avenidas do município de Rorainópolis/RR. A primeira empresa contratada pela prefeitura para a execução das obras, Diâmetro Comércio e Construção Ltda. - ME, celebrou o contrato em 10/3/2009 e executou apenas 19,39% do objeto até a sua rescisão, em 10/5/2011. A mencionada empresa apresentou três boletins de medição, que foram atestados pela Caixa por meio de relatórios de acompanhamento de engenharia (RAE) . Esses relatórios registraram qualidade razoável da execução das obras, sem prejuízo de observar falhas específicas, tais como a correta compactação do aterro das calçadas (1º RAE, peça 42) , a paralisação das obras e falhas em alguns trechos de calçada (3º RAE, peça 44) .
Um novo contrato foi celebrado, em 15/9/2011, com a empresa Norte Sul Construções Eireli. A primeira medição dessa empresa foi atestada por meio do 4º RAE, que registrou qualidade razoável da execução das obras, porém com vícios construtivos que comprometiam a qualidade dos serviços (peça 45) . O 5º RAE, emitido em 10/12/2012, avaliou a segunda medição e manteve a classificação das obras como razoáveis, alcançando um percentual de execução de 67,58% (peça 46) .
Seguindo a cronologia dos fatos, cabe notar que o mandato de Carlos James Barro da Silva encerrou-se em 31/12/2012. Observa-se que, durante sua gestão, embora tenham ocorrido descontinuidades na execução contratual e tenham sido observadas falhas de qualidade nas obras, não era evidente que tais acontecimentos poderiam ocasionar a total falta de funcionalidade das etapas executadas. Considerando que a execução do contrato era acompanhada por um fiscal designado pela prefeitura e que as medições eram avaliadas por profissionais da Caixa, não vislumbro conduta diversa a ser exigida do então prefeito. Sendo assim, suas contas devem ser julgadas regulares com ressalva.
Durante o mandato seguinte, de Adilson Soares de Almeida, as obras provavelmente ficaram paralisadas por longo período, já que a única vistoria da Caixa foi realizada em 26/8/2015, para a verificação da medição referente a julho de 2015, a qual foi integralmente glosada, com base nas seguintes justificativas (peça 47) :
"NÃO FOI POSSÍVEL AFERIR O BOLETIM DE MEDIÇÃO PELOS SEGUINTES FATORES: [...]
04 - A VEGETAÇÃO (MATO) COBRIU BOA PARTE DOS SERVIÇOS EXECUTADOS IMPOSSIBILITANDO O REGISTRO DAS BENFEITORIAS,
05 - SERVIÇOS ANTERIORES EM DESACORDO COM OS PADRÕES DE QUALIDADE MÍNIMA,
06 - ACESSIBILIDADE COMPROMETIDA EM DIVERSOS TRECHOS,
07 - MATERIAIS DE PÉSSIMA QUALIDADE, SE DESFAZENDO COM AS INTEMPÉRIES,
08 - NÃO ATENDIMENTO DAS SOLICITAÇÕES DO RAE ANTERIOR.
OBS: OBSERVOU-SE QUE VÁRIAS CORREÇÕES FORAM EXECUTADAS, OUTROSSIM O APARECIMENTO DE PATOLOGIAS É CONTÍNUO."
Portanto, foi na gestão de Adilson Soares de Almeida que as calçadas apresentaram deterioração significativa. Contudo, não constam dos autos medidas efetivas adotadas em sua gestão para dar continuidade às obras, corrigir os defeitos observados e concluir o objeto. A jurisprudência do Tribunal é no sentido de que o prefeito sucessor deve ser responsabilizado quando, com recursos garantidos para tal e sem justificativa de inviabilidade, não retomar obra iniciada e não acabada pelo seu antecessor, por implicar desperdício de recursos públicos e contrariar o princípio da continuidade administrativa (Acórdão 1947/2022-TCU-Primeira Câmara, 9.423/2021-Primeira Câmara, 6.363/2017-Segunda Câmara, 13.590/2016-Segunda Câmara, 10.968/2015-Segunda Câmara e 2.295/2014-Plenário) .
Caberia, assim, responsabilizar o prefeito sucessor pela integralidade do dano ao erário. No entanto, a unidade instrutora realizou a citação do responsável apenas em relação ao pagamento realizado em sua gestão. Julgo desnecessário, porém, realizar nova citação para que o prefeito sucessor responda pela integralidade do débito. Primeiramente, em homenagem ao princípio da economia processual, porque o processo já se encontra em condições de ser julgado. Em segundo lugar, porque o restante do débito já está sendo atribuído às empresas e o instituto da solidariedade passiva é benefício legalmente instituído em favor do credor, que pode exigir de um ou de todos os devedores a integralidade da dívida.
Quanto às empresas contratadas, restou evidenciado que a má qualidade das obras executadas contribuiu para a ausência de funcionalidade do objeto e o não alcance dos objetivos do plano de trabalho. Transcorridos menos de cinco anos do início das obras, houve a deterioração precoce dos passeios, a constatação da aplicação de materiais de baixa qualidade e o aparecimento contínuo de defeitos. Sendo assim, devem ser responsabilizadas pelo dano ao erário.
Diante da não apresentação de defesa pelo prefeito sucessor e pelas empresas contratadas e da ausência de indícios de que os responsáveis tenham agido de maneira diligente ou adotado quaisquer medidas para resguardar o erário, reputo não ser possível reconhecer a boa-fé, o que autoriza o imediato julgamento definitivo de mérito de suas contas, nos termos do art. 202, § 6º, do Regimento Interno do TCU.
Nesse cenário, cabe julgar irregulares as contas de Adilson Soares de Almeida e das empresas Diâmetro Comércio e Construção Ltda. - ME e Norte Sul Construções Eireli, condenando-os ao pagamento do débito apurado nos autos e aplicando-lhes multa, com amparo nos arts. 19 e 57 da Lei Orgânica do TCU.
	Ante o exposto, voto por que o Tribunal adote o Acórdão que ora submeto à deliberação deste Colegiado. 
TCU, Sala das Sessões, em 26 de julho de 2022.
Ministro BRUNO DANTAS 
Relator